臺灣高等法院臺南分院刑事判決　　　 96年度交上易字第464號
上　訴　人　臺灣雲林地方法院檢察署檢察官
被　　　告　乙○○
上列上訴人因被告過失傷害案件，不服臺灣雲林地方法院九十六
年度交易字第三十五號中華民國九十六年六月十五日第一審判決
（起訴案號：臺灣雲林地方法院檢察署九十五年度偵字第五三七
○號），提起上訴，本院判決如下：
    主  文
原判決撤銷。
乙○○因過失傷害人，處有期徒刑貳月，減為有期徒刑壹月，如
易科罰金，以新台幣壹仟元，折算壹日。
    事  實
一、乙○○於民國（下同）九十五年七月卅一日晚上九時許，駕
    駛六Ｃ－七○一○號小客車，沿雲林縣土庫鎮一五八甲線公
    路，東往西行駛，途經該道路十七‧五公里處，應注意汽車
    臨時停車，應依當時客觀情景，選擇對機慢車道用路人危害
    最小方式停車，依當時情形，無不能注意情事，竟疏於注意
    ，貿然將小客車停在該機慢車道，佔據該車道，適甲○○駕
    駛ＲＺ八－六五三號機車，搭載丙○○，沿上開車道，東往
    西行經該處，亦疏未注意車前路況，而撞擊乙○○所駕駛六
    Ｃ－七○一○號小客車後側，致甲○○、丙○○人車倒地，
    甲○○因此受有頭部外傷、下頷骨開放性骨折；丙○○則受
    有前額部挫裂傷、右小腿三度燒傷等傷害。
二、案經告訴人甲○○、丙○○訴請雲林縣警察局虎尾分局移送
    臺灣雲林地方法院檢察署檢察官偵查起訴。
    理  由
甲、證據能力部分：
    按被告以外之人，於審判外陳述，雖不符刑事訴訟法第一百
    五十九條之一至之四規定，而經當事人於審判程序同意作為
　　證據，法院審酌該言詞陳述或書面陳述作成時情況，認為適
　  當者，亦得為證據，刑事訴訟法第一百五十九條之五第一項
    定有明文。查本件卷內審判外陳述，均經當事人同意作為證
    據。依上所述，本院審酌該等言詞或書面陳述作成時情況，
    認為適當。本件卷內證據資料，均有證據能力，合先說明。
乙、實體部分：
一、訊據被告乙○○否認有上揭過失傷害犯行，辯稱：伊僅臨時
    停車，車未熄火，有開車燈，伊無過失，是被害人轉頭講話
    ，才會撞上云云。惟查：
  (一)被告乙○○於九十五年七月卅一日晚上九時許，駕駛六Ｃ－
    七○一○號小客車，沿雲林縣土庫鎮一五八甲線公路，東往
    西行駛，途經該道路十七‧五公里處，將小客車停在該道路
    機慢車道，遭告訴人甲○○駕駛ＲＺ八－六五三號機車，搭
    載告訴人丙○○，同向自後撞擊被告所駕駛小客車後側，致
    告訴人甲○○、丙○○人車倒地，告訴人甲○○受有頭部外
    傷、下頷骨開放性骨折等傷害；告訴人丙○○則受有前額部
    挫裂傷、右小腿三度燒傷等情，業據被告坦承無誤，核與告
    訴人甲○○及丙○○指述情節相符，並有道路交通事故現場
    圖、道路交通事故調查報告表、現場及車輛照片十二張、告
    訴人診斷證明書四張在卷可稽。被告駕車肇事，致告訴人受
    傷事實，堪以認定。
  (二)本件肇事主要過失在於告訴人甲○○：
    證人甲○○於警詢證稱：肇事前，我頭轉向左邊與丙○○講
    話，我與丙○○均未戴安全帽，係無照駕駛等語（詳警卷七
    至八頁），核與告訴人丙○○警詢所述相符。則本件事禍事
    故，顯係出於告訴人甲○○未注意車前狀況所致，告訴人甲○○違反道路交通管理處罰條例第廿一條第一項第一款、第
    卅一條第六項規定甚明。則告訴人甲○○疏於注意車前狀況
    ，應為本件車禍肇事主因，堪可認定。
  (三)被告臨時停車於慢車道上，符合交通安全規則：
    按汽車於橋樑、隧道、圓環、障礙物對面、鐵路平交道、人
    行道、行人穿越道、快車道等處，不得臨時停車；臨時停車
    時，應依車輛順行方向，緊靠道路右側，但單行道應緊靠路
    邊停車。其右側前後輪胎外側，距離緣石或路面邊緣，不得
    逾六十公分，但大型車不得逾一公尺，在單行道左側臨時停
    車時，比照辦理，道路交通規則第一百十一條第一項第一款
    、第二項分有明文。查本件被告臨時停車路段，係屬供機車
    、腳踏車等使用慢車道，有交通部公路總局第五區養護工程
    處斗南工務段九十六年三月廿九日五工斗字第○九六○○○
    一六四九號函文在卷可稽（詳原審卷廿五頁）。參以本件道
    路交通事故現場圖及現場照片，被告順向臨時停車右側前後
    輪胎，已跨出路面邊線，且距路面邊緣僅有五十公分，則被
    告臨時停車位置，合於上開交通法規，應堪認定。
  (四)關於被告辯稱，臨時停車有開車燈部分：
  1.按告訴人縱就與待證事實有重要關係之親身知覺、體驗事實
    ，以證人地位，依刑事訴訟法第一百八十六條第一項具結證
    言，而使該供述證據具有證據能力，但其既有使被告受刑事
    訴追為目的，難免存有主觀偏見及證詞浮誇之虞，自與其他
    非居於當事人或訴訟關係人地位之證人立場有別，是其證述
    內容是否屬實，尤應詳加審究，並應有積極之補強證據為增
    強或擔保，以免失真。
  2.次查告訴人甲○○雖證稱，被告並未開車燈云云。然其於警
    詢係供稱：車禍發生後，對方才打開車子警示燈等語。即指
    稱被告於車禍後，始開啟「警示燈」，而非「車燈」。且證
    人甲○○於原審已證述，其可明白區分「警示燈」與「車燈
    」，則被告於車禍時，有無確如甲○○證述，未開啟車燈，
    自有可疑。再者證人甲○○於原審證述：不清楚被告車子停
    靠地點旁，有何人工設置東西，不清楚被告停車路段旁，有
    無廣告招牌，忘記該車行廣告招牌燈，有無開啟云云。惟觀
    諸車禍現場照片，被告臨時停車地點旁，有「晉昇汽車商行
    」招牌，且被告駕駛車輛，停在該商行大型直立招牌前，該
    招牌並有開燈，自遠處看去頗為醒目。況證人甲○○自承於
    車禍後，意識不清，顯見證人甲○○於騎車追撞肇事前，對
    前方路況，並未注意，亦無所知。嗣於肇事後，因傷而頭昏
    、意識不清，則其對外界事物知覺是否正確，自有可慮。故
    證人甲○○證述，被告臨時停車車燈未開啟，或於檢察官訊
    問時指稱，被告車輛熄火等語，自難遽信。又告訴人丙○○
    於偵查中雖亦稱：被告車燈未打開云云。然其於警詢供稱：
    車禍發生經過，我不知道，因我當時看旁邊云云。則告訴人
    丙○○指述，被告車輛未開車燈，亦有可議。依上說明，告
    訴人甲○○、丙○○以證人身分證述，被告於肇事時，未開
    車燈部分，均有疑義，復無其他積極證據，可資補強，則渠
    等證述，難認可採。本於罪疑惟輕，應為有利被告認定。
  (五)被告縱依規定臨時停車並開啟車燈，然於本案被告仍有未盡
    注意能事可歸責因素：
  1.按汽車駕駛人對於防止危險發生相關交通法令規定，業已遵
    守，並盡相當注意義務，以防止危險發生，始可信賴他人亦
    能遵守交通規則，並盡同等注意義務。若因此而發生交通事
    故，方得以信賴原則為由免除過失責任（最高法院八十四年
    台上五三六○號判例參照）。是本件被告得否主張信賴原則
    ，仍應審究被告臨時停車行為，是否已遵守相關法規，並盡
    相當注意義務而定。又被告縱已遵循相關交通法令，然仍不
    得據此推論即無過失。依上說明，被告有無過失，仍須依個
    案情節判斷。就本件而言，被告臨時停車於慢車道，固與交
    通安全規則相關規定相符。然該交通法規，僅係就通常情況
    下，汽車駕駛人，應如何臨時停車而為最低度規範，並非將
    具體個案所處情狀，均納入規範考量，則汽車駕駛人，如因
    臨時停車而致肇禍，有無過失，即須依不同個案客觀情狀，
    逐一分析，其有無應注意而未注意情事，是否因其臨時停車
    ，佔據車道行為，而提升用路人往來風險，並使風險實現等
    情，而為判斷，非得僅以臨時停車行為，合乎交通安全規則
    最低規範，即謂無過失。
  2.經查：
  (1)本件被告於九十五年七月三十一日晚上九時許，駕駛六Ｃ－
    七○一○號自用小客車，沿雲林縣土庫鎮一五八甲線公路，
    東往西行駛，途經該道路十七‧五公里處，將小客車停在該
    道路機慢車道，佔據該慢車道，接近五分之三寬度，該路段
    右側為晉昇汽車商行，其前尚有大片草皮空地，有道路交通
    事故現場圖及照片在卷可稽（詳警卷一、廿二至廿三頁）。
    衡情被告既於夜間臨時停車，則在該路段，尚有大片草皮空
    地可供其臨時停車客觀情況下，被告竟選擇佔據慢車道，增
    添車道上機慢車往來危險，顯有未盡注意能事。況被告於上
    訴審亦坦承：車輛可再停進去一點等語（詳上訴卷四六頁）
    ，顯見被告非不能也而係不為也。參諸交通安全風險分配信
    賴原則，被告佔據車道臨時停車，究屬法規特許例外，在被
    告尚有採取不佔據車道情狀下，被告即應採取更安全、風險
    更小臨時停車方式，以預防危險發生。且被告亦較告訴人甲○○更有採取預防措施期待可能性，被告竟捨此不為，其未
    盡注意能事，遽將所駕體積非小汽車，停在該慢車道，佔據
    大部分車道，提升該車道機慢車往來風險，並致機車駕駛人
    甲○○，猝不及防，追撞其車尾肇事，使甲○○及其後附載
    乘客丙○○均受有事實欄所載傷害。依上說明，被告於本件
    車禍事故，縱已開啟車燈，仍難認其已盡相當注意義務，被
    告臨時停車於慢車道行為，顯有過失，堪以認定。準此，被
    告既有過失在先，依上說明，被告即不得以其信賴相對人甲○○將遵守交通法規，解免其過失之責。是被告辯稱，其無
    過失，肇事係出於告訴人甲○○騎車分心云云，即非可採。
  (2)至台灣省嘉雲區車輛行車事故鑑定委員會，於九十六年三月
    二日，以嘉雲鑑九六○○七一字第○九六五八○○六八五號
    函文稱：若陳車臨時停車位置車道為慢車道，則乙○○駕駛
    自用小客車，無肇事因素；若陳車臨時停車位置車道為機車
    優先道，則陳車占用機車優先道臨時停車，妨害機車通行，
    為肇事次因（詳原審卷八至九頁）。然該鑑定報告未參酌被
    告臨時停車路段周遭情狀，僅依相關交通法規遽認被告臨時
    停車有無肇事因素，顯有未洽，為本院所不採，併此敘明。
  (3)至檢察官上訴意旨，爭執本件被告係停車，非臨時停車，並
    以被告未開車燈及警示燈為其論據。然依前所述，本件除告
    訴人指訴瑕疵外，既無其他客觀事證可佐，則被告未開啟車
    燈或警示燈，即無從認定，自亦無從據此推論被告係停車，
    非臨時停車。況本件被告究係停車或臨時停車，僅是其有無
    遵守相關交通法令，應否裁處罰緩問題，與本件被告有無過
    失無涉，被告過失有無，除取決於相關交通法令外，尚應依
    個案所處一切客觀情狀，綜合判斷被告是否已盡其相當注意
    義務，非可僅憑交通法規為斷。而本件被告停車方式，具有
    過失，已如前述。則被告究係臨時停車或停車、被告有無開
    啟車燈或警示燈等爭執點，即非屬本案重點，併此敘明。
  (4)綜上所述，本件被告駕駛車輛，臨時停車，未盡相當注意義
    務，而致機車騎士張峰誌受有頭部外傷、下頷骨開放性骨折
    等傷害；並致告訴人丙○○受有前額部挫裂傷、右小腿三度
    燒傷，告訴人張峰誌、丙○○二人受傷，與被告過失行為，
    顯有相當因果關係。是本件被告過失傷害犯行，事證明確，
    堪以認定。
　(六)核被告所為，係犯刑法第二百八十四條第一項過失傷害罪。
  　又被告一過失行為，同時致告訴人張峰誌、丙○○二人受傷
    ，被告所為係一行為同時觸犯二過失傷害罪，為想像競合犯
    ，應依刑法第五十五條前段規定，從一重論以過失傷害罪。
二、原判決以本件肇事主因，係出於告訴人甲○○過失，被告無
    過失，因認被告犯罪，尚屬不能證明，而為被告無罪諭知，
    固非無見。惟查：原判決未斟酌被告停車路段旁邊，尚有大
    片草皮空地，可供其臨時停車或停車，遽以被告臨時停車於
    該路段，合於交通安全規則，而認被告無過失，自嫌率斷。
    檢察官上訴意旨，以被告車輛係處於熄火、未開啟車燈或警
    示燈情狀，而指摘原判決不當，固無理由。然原判決既有可
    議，自屬無可維持，應由本院將原判決撤銷改判。爰審酌被
    告犯後否認有過失，且迄未與告訴人達成和解，並考量被告
    臨時停車佔據車道行為，危害道路交通安全，告訴人所受身
    心痛苦，暨本件肇事主因係出於告訴人未注意車前狀況，且
    無照駕駛、未戴安全帽，有主要過失，被告違反義務程度尚
    屬輕微等一切情狀，對被告量處有期徒刑二月。又被告犯後
    ，中華民國九十六年罪犯減刑條例，已於九十六年七月四日
    制訂公布，並於同年七月十六日施行生效，而本件被告犯行
    ，係在九十六年四月廿四日前所為，是被告上開所宣告之刑
    ，合於中華民國九十六年罪犯減刑條例第二條第一項第三款
    減刑條件，爰依法減為有期徒刑一月，並依同條例第九條規
    定，諭知所處徒刑，如易科罰金，以新台幣一千元折算一日
    標準，以資懲儆。
據上論斷，應依刑事訴訟法第三百六十九條第一項前段、第三百
六十四條、第二百九十九條第一項前段，刑法第二百八十四條第
一項、第五十五條前段、第四十一條第一項前段，刑法施行法第
一條之一第一項，中華民國九十六年罪犯減刑條例第二條第一項
第三款、第九條，判決如主文。
本案經檢察官徐松奎到庭執行職務。
中　　華　　民　　國　　96　　年　　9　　月　   6 　　日
                  刑事第六庭    審判長法　官  蔡崇義
                                      法　官  杭起鶴
                                      法　官  董武全
以上正本證明與原本無異。
不得上訴。
　　　　　　　　　　　　　　　　　　　書記官  許美惠
中　　華　　民　　國　　96　　年　　9　　月　   6 　　日
附錄法條：
刑法第二百八十四條第一項：
因過失傷害人者，處六月以下有期徒刑、拘役或五百元以下罰金
，致重傷者，處一年以下有期徒刑、拘役或五百元以下罰金。
